ACORDAO-COMPLETO-2427957

ACÓRDÃO 11562/2020 ATA 37/2020 - SEGUNDA CÂMARA

VISTOS, relatados e discutidos estes autos que cuidam de Tomada de Contas Especial instaurada por Secretaria Especial de Cultura, em desfavor de Thobias da Vai-Vai Assessoria de Comunicação e Eventos S/C Ltda - ME (CNPJ: 03.584.525/0001-00) , Edimar Tobias da Silva (CPF: XXX.481.408-XX) e Elizete Rosa de Almeida Souza (CPF: XXX.361.678-XX) , em razão de omissão no dever de prestar contas dos recursos captados por força do projeto cultural Pronac 107038, destinado à "Realização de 15 apresentações musicais e de dança no estado de São Paulo, cuja temática relaciona-se à gafieira, ao choro e ao samba-canção, e gravação de um DVD com algumas apresentações.".
ACORDAM os Ministros do Tribunal de Contas da União, reunidos em Sessão da Segunda Câmara, diante das razões expostas pelo Relator, em:
9.1. com fulcro no art. 12, § 3º, da Lei 8.443/1992, considerar revéis os responsáveis Thobias da Vai-Vai Assessoria de Comunicação e Eventos S/C Ltda - ME (CNPJ: 03.584.525/0001-00) , Edimar Tobias da Silva (CPF: XXX.481.408-XX) e Elizete Rosa de Almeida Souza (CPF: XXX.361.678-XX) , para todos os efeitos, dando-se prosseguimento ao processo;
 9.2. nos termos dos arts. 1º, inciso I, 16, inciso III, alíneas "a" e "c", § 2º, da Lei 8.443/1992 c/c os arts. 19 e 23, inciso III, da mesma Lei, e com arts. 1º, inciso I, 209, incisos I e III, 210 e 214, inciso III, do Regimento Interno/TCU, julgar irregulares as contas dos responsáveis Thobias da Vai-Vai Assessoria de Comunicação e Eventos S/C Ltda - ME (CNPJ: 03.584.525/0001-00) , Edimar Tobias da Silva (CPF: XXX.481.408-XX) e Elizete Rosa de Almeida Souza (CPF: XXX.361.678-XX) , condenando-os solidariamente ao pagamento das importâncias a seguir especificadas, atualizadas monetariamente e acrescidas dos juros de mora, calculadas a partir das datas discriminadas até a data da efetiva quitação do débito, fixando-lhes o prazo de quinze dias, para que comprovem, perante o Tribunal, o recolhimento das referidas quantias aos cofres do Tesouro Nacional, nos termos do art. 23, inciso III, alínea "a", da citada lei, c/c o art. 214, inciso III, alínea "a", do Regimento Interno do TCU.
Débitos relacionados ao responsável Edimar Tobias da Silva (CPF: XXX.481.408-XX) em solidariedade com Elizete Rosa de Almeida Souza (CPF: XXX.361.678-XX) e Thobias da Vai-Vai Assessoria de Comunicação e Eventos S/C Ltda - ME (CNPJ: 03.584.525/0001-00) :
	Data de ocorrência
	Valor histórico (R$) 

	18/2/2011
	120.000,00

	4/4/2011
	10.000,00

	29/4/2011
	8.000,00

	27/7/2011
	1.584,00

	27/7/2011
	800,00

	27/7/2011
	1.584,00

	30/11/2011
	20.000,00

9.3. aplicar individualmente aos responsáveis Thobias da Vai-Vai Assessoria de Comunicação e Eventos S/C Ltda - ME (CNPJ: 03.584.525/0001-00) , Edimar Tobias da Silva (CPF: XXX.481.408-XX) e Elizete Rosa de Almeida Souza (CPF: XXX.361.678-XX) , a multa prevista no art. 57 da Lei 8.443/1992 c/c o art. 267 do Regimento Interno do TCU, no valor de R$ 15.000,00 (quinze mil reais) fixando-lhes o prazo de quinze dias, a contar da notificação, para que comprovem, perante o Tribunal (art. 214, III, alínea "a", do Regimento Interno do TCU) , o recolhimento da dívida aos cofres do Tesouro Nacional, atualizada monetariamente desde a data deste acórdão até a do efetivo recolhimento, se pagas após o vencimento, na forma da legislação em vigor;
9.4. aplicar individualmente aos responsáveis Edimar Tobias da Silva (CPF: XXX.481.408-XX) e Elizete Rosa de Almeida Souza (CPF: XXX.361.678-XX) , a multa prevista no art. 58, inciso II, da Lei 8.443/1992 c/c o art. 267 do Regimento Interno do TCU, no valor de R$ 10.000,00 (dez mil reais) , em razão da não cumprimento do prazo originalmente estipulado para prestação de contas do projeto incentivado, cujo prazo encerrou-se em 30/1/2013, fixando-lhe o prazo de quinze dias, a contar da notificação, para que comprove, perante o Tribunal (art. 214, III, alínea "a", do Regimento Interno do TCU) , o recolhimento da dívida aos cofres do Tesouro Nacional, atualizada monetariamente desde a data deste acórdão até a do efetivo recolhimento, se pagas após o vencimento, na forma da legislação em vigor
9.5. com fundamento no art. 28, inciso II, da Lei 8.443/1992, autorizar, desde logo, a cobrança judicial da dívida, caso não atendida a notificação;
9.6. com fundamento no art. 28, inciso I, da Lei 8.443, de 1992 c/c o art. 217, §§ 1º e 2º do Regimento Interno, autorizar, desde logo, caso requerido, o parcelamento da dívida em até 36 parcelas, incidindo sobre cada parcela, corrigida monetariamente, os correspondentes acréscimos legais fixando- lhe o prazo de quinze dias, a contar do recebimento da notificação, para comprovar perante o Tribunal o recolhimento da primeira parcela, e de trinta dias, a contar da parcela anterior, para comprovar os recolhimentos das demais parcelas, devendo incidir sobre cada valor mensal, atualizado monetariamente, os juros de mora devidos, no caso do débito, na forma prevista na legislação em vigor, alertando ao responsável de que a falta de comprovação do recolhimento de qualquer parcela importará o vencimento antecipado do saldo devedor, nos termos do § 2º do art. 217 do Regimento Interno deste Tribunal;
9.7. nos termos do § 3º do art. 16 da Lei 8.443/1992 c/c o § 7º do art. 209 do Regimento Interno do TCU, enviar cópia do presente Acórdão, bem como do Relatório e do Voto que o fundamentam, à Procuradoria da República no Estado de São Paulo, para adoção das medidas cabíveis;
9.8. enviar cópia do presente Acórdão à Secretaria Especial da Cultura do Ministério da Cidadania, sucessora do Ministério da Cultura (MinC) , e aos responsáveis, informando que a presente deliberação, acompanhada do Relatório e do Voto que a fundamentam, está disponível para a consulta no endereço www.tcu.gov.br/acordaos, além de esclarecer que, caso requerido, o TCU poderá fornecer sem custos as correspondentes cópias, de forma impressa.

Tomada de contas especial em razão de omissão no dever de prestar contas dos recursos captados por força do projeto cultural Pronac, descrito da seguinte forma Realização de 15 apresentações musicaise de dança no estado de São Paulo, cuja temática relaciona-se à gafieira, ao choro e ao samba-canção, e gravação de um DVD com algumas apresentações.

Segunda Câmara

Secretaria Especial da Cultura.

3. Interessados/Responsáveis:
3.1. Responsáveis: Edimar Tobias da Silva (XXX.481.408-XX); Elizete Rosa de Almeida Souza (XXX.361.678-XX); Thobias da Vai-vai Assessoria de Comunicação e Eventos S/C Ltda - Me (03.584.525/0001-00).

13.1. Ministros presentes: Ana Arraes (Presidente), Augusto Nardes, Aroldo Cedraz e Raimundo Carreiro (Relator).
13.2. Ministros-Substitutos presentes: Marcos Bemquerer Costa e André Luís de Carvalho.

ACORDAO-COMPLETO-2442125

Acórdão de Relação 13593/2020 - Segunda Câmara

Acórdão de Relação

RAIMUNDO CARREIRO

Cuidam os autos de tomada de contas especial instaurada por Secretaria Especial de Cultura, em desfavor de Thobias da Vai-Vai Assessoria de Comunicação e Eventos S/C Ltda - ME (CNPJ: 03.584.525/0001-00) , Edimar Tobias da Silva (CPF: XXX.481.408-XX) e Elizete Rosa de Almeida Souza (CPF: XXX.361.678-XX) , em razão de omissão no dever de prestar contas dos recursos captados por força do projeto cultural Pronac 107038.
2.	Referido projeto destinava-se à "Realização de 15 apresentações musicais e de dança no estado de São Paulo, cuja temática relaciona-se à gafieira, ao choro e ao samba-canção, e gravação de um DVD com algumas apresentações.".
3.	A Portaria n° 0688/10, de 14/12/2010, autorizou a captação do valor de apoio, totalizando R$ 632.340,00, no período de 15/12/2010 a 31/12/2012 (peça 5-6) , com prazo para execução dos recursos 08/04/2011 a 31/12/2012, recaindo o prazo para prestação de contas em 30/1/2013.
EXAME PRELIMINAR
4.	O disposto no art. 10 da Instrução Normativa nº 71/TCU/2012 foi observado, uma vez que constam dos autos os documentos elencados nesse normativo que se aplicam ao caso concreto e que possibilitam sua análise do mérito, em privilégio aos princípios do devido processo legal, contraditório e ampla defesa.
AUDIÊNCIAS E CITAÇÕES
5.	A citação e a audiência do responsável foram realizadas por meio dos ofícios listados a seguir, 
- nº 6585/2019 - Seproc (peça 39) , de 18/10/2019 (AR à peça 43) ;
- nº 6586/2019 - Seproc (peça 40) , de 3/3/2020 (AR à peça 44) ;
- nº 6587/2019 - Seproc (peça 41) , de 18/10/2019 (AR à peça 42) ;
- nº 4321/2020 - Seproc (peça 47) , de 3/3/2020 (AR à peça 50) ;
- nº 4322/2020 - Seproc (peça 48) , de 3/3/2020 (AR à peça 49) ;
ANÁLISE DE MÉRITO APRESENTADA PELA UNIDADE TÉCNICA
6.	Com fulcro no art. 1º, § 3º, inciso I, da Lei nº 8.443/1992, transcrevo, a seguir, excerto da instrução lavrada no âmbito da Secretaria de Controle Externo de Tomada de Contas Especial (peça 52) , cujas conclusões contaram com a anuência do corpo diretivo daquela unidade técnica (peças 53 e 54) , bem como do MP/TCU, representado pelo Subprocurador-Geral Paulo Soares Bugarin (peça 55) 
"HISTÓRICO
Em 14/8/2017, com fundamento na IN/TCU 71/2012, alterada pela IN/TCU 76/2016 e DN/TCU 155/2016, o dirigente da instituição Secretaria Especial de Cultura autorizou a instauração da tomada de contas especial (peça 11) . O processo foi registrado no sistema e-TCE com o número 168/2018.
A Portaria n° 0688/10, de 14/12/2010, autorizou a captação do valor de apoio, totalizando R$ 632.340,00, no período de 15/12/2010 a 31/12/2012 (peça 5-6) , com prazo para execução dos recursos 08/04/2011 a 31/12/2012, recaindo o prazo para prestação de contas em 30/1/2013.
A empresa proponente captou recursos autorizados, no montante de R$ 161.968,00, conforme atestam os recibos (peça 7) e o Relatório de TCE (peça 26) .
	O fundamento para a instauração da Tomada de Contas Especial, conforme consignado na matriz de responsabilização elaborada pelo tomador de contas, foi a constatação da seguinte irregularidade: 
Omissão no dever de prestar contas.
Os responsáveis arrolados na fase interna foram devidamente comunicados e, diante da ausência de justificativas suficientes para elidir a irregularidade e da não devolução dos recursos, instaurou-se a tomada de contas especial.
	No relatório (peça 26) , o tomador de contas concluiu que o prejuízo importaria no valor atualizado sem juros em 9/8/2019 de R$ 260.588,03, imputando-se a responsabilidade a Thobias da Vai-Vai Assessoria de Comunicação e Eventos S/C Ltda - ME	, na condição de contratado, e a Edimar Tobias da Silva e Elizete Rosa de Almeida Souza.
		Em 1/7/2019, a Controladoria-Geral da União emitiu o relatório de auditoria (peça 27) , em concordância com o relatório do tomador de contas. O certificado de auditoria e o parecer do dirigente do órgão de controle interno concluíram pela irregularidade das presentes contas (peças 28 e 29) .
	Em 15/7/2019, o ministro responsável pela área atestou haver tomado conhecimento das conclusões contidas no relatório e certificado de auditoria, bem como do parecer conclusivo do dirigente do órgão de controle interno, manifestando-se pela irregularidade das contas, e determinou o encaminhamento do processo ao Tribunal de Contas da União (peça 30) .
Na instrução inicial (peça 33) , analisando-se os documentos nos autos, concluiu-se pela necessidade de realização de citação e audiência para as irregularidades abaixo: 
Irregularidade 1: não comprovação da boa e regular aplicação dos recursos federais repassados à THOBIAS DA VAI-VAI ASSESSORIA DE COMUNIÇÃO E EVENTOS S/C LTDA - ME, em face da omissão no dever de prestar contas dos valores transferidos, no âmbito do projeto incentivado, no período de 8/4/2011 a 31/12/2012, cujo prazo encerrou-se em 30/1/2013.
	Evidências da irregularidade: documentos técnicos presentes nas peças 11, 6, 12, 8, 5 e 7.
	Normas infringidas: art. 70, parágrafo único, da Constituição da República Federativa do Brasil; art. 93, do Decreto-lei 200/1967; art. 66, do Decreto 93.872/1986; IN-MinC 1/2012, art. 6°, inciso V, e art. 71; IN-MinC 1/2013, art. 75.
	Débitos relacionados aos responsáveis Edimar Tobias da Silva (CPF: XXX.481.408-XX) , Elizete Rosa de Almeida Souza (CPF: XXX.361.678-XX) e Thobias da Vai-Vai Assessoria de Comunção e Eventos S/C Ltda - ME (CNPJ: 03.584.525/0001-00) :
	Data de ocorrência
	Valor histórico (R$) 

	18/2/2011
	120.000,00

	4/4/2011
	10.000,00

	29/4/2011
	8.000,00

	27/7/2011
	1.584,00

	27/7/2011
	800,00

	27/7/2011
	1.584,00

	30/11/2011
	20.000,00

		Cofre credor: Tesouro Nacional.
		Responsável: Edimar Tobias da Silva (CPF: XXX.481.408-XX) .
Conduta: não demonstrar a boa e regular aplicação dos recursos federais recebidos e geridos por meio do instrumento em questão, no período de 8/4/2011 a 31/12/2012, em face da omissão na prestação de contas, cujo prazo encerrou-se em 30/1/2013.
Nexo de causalidade: a conduta descrita impediu o estabelecimento do nexo causal entre as possíveis despesas efetuadas com os recursos recebidos, no âmbito do instrumento em questão, no período de 8/4/2011 a 31/12/2012.
Culpabilidade: não há excludentes de ilicitude, de culpabilidade e de punibilidade; é razoável supor que o responsável tinha consciência da ilicitude de sua conduta; era exigível conduta diversa da praticada, qual seja, desincumbir-se do seu dever por meio da apresentação da prestação de contas no prazo e forma devidos. 
		Responsável: Thobias da Vai-Vai Assessoria de Comunicação e Eventos S/C Ltda - ME (CNPJ: 03.584.525/0001-00) .
Conduta: não demonstrar a boa e regular aplicação dos recursos federais recebidos e geridos por meio do instrumento em questão, no período de 8/4/2011 a 31/12/2012, em face da omissão na prestação de contas, cujo prazo encerrou-se em 30/1/2013.
Nexo de causalidade: a conduta descrita impediu o estabelecimento do nexo causal entre as possíveis despesas efetuadas com os recursos recebidos, no âmbito do instrumento em questão, no período de 8/4/2011 a 31/12/2012.
Culpabilidade: não há excludentes de ilicitude, de culpabilidade e de punibilidade; é razoável supor que o administrador responsável pela pessoa jurídica tinha consciência da ilicitude de sua conduta; era exigível conduta diversa da praticada, qual seja, desincumbir-se do seu dever por meio da apresentação da prestação de contas no prazo e forma devidos. 
		Responsável: Elizete Rosa de Almeida Souza (CPF: XXX.361.678-XX) .
Conduta: não demonstrar a boa e regular aplicação dos recursos federais recebidos e geridos por meio do instrumento em questão, no período de 8/4/2011 a 31/12/2012, em face da omissão na prestação de contas, cujo prazo encerrou-se em 30/1/2013.
Nexo de causalidade: a conduta descrita impediu o estabelecimento do nexo causal entre as possíveis despesas efetuadas com os recursos recebidos, no âmbito do instrumento em questão, no período de 8/4/2011 a 31/12/2012.
Culpabilidade: não há excludentes de ilicitude, de culpabilidade e de punibilidade; é razoável supor que a responsável tinha consciência da ilicitude de sua conduta; era exigível conduta diversa da praticada, qual seja, desincumbir-se do seu dever por meio da apresentação da prestação de contas no prazo e forma devidos. 
Encaminhamento: citação.
Irregularidade 2: não cumprimento do prazo originalmente estipulado para prestação de contas do projeto incentivado, cujo prazo encerrou-se em 30/1/2013.
	Evidências da irregularidade: documentos técnicos presentes nas peças 11, 6, 12 e 5.
	Normas infringidas: art. 70, parágrafo único, da Constituição da República Federativa do Brasil; art. 93, do Decreto-lei 200/1967; art. 66, do Decreto 93.872/1986; IN-MinC 1/2012, art. 6°, inciso V, e art. 71; IN-MinC 1/2013, art. 75.
Responsável: Edimar Tobias da Silva (CPF: XXX.481.408-XX) .
Conduta: descumprir o prazo originalmente estipulado para prestação de contas dos recursos federais recebidos à conta do instrumento em questão, o qual se encerrou em 30/1/2013.
Nexo de causalidade: a conduta descrita impediu o estabelecimento do nexo causal entre as possíveis despesas efetuadas com os recursos recebidos, no âmbito do instrumento em questão, no período de 8/4/2011 a 31/12/2012.
Culpabilidade: não há excludentes de ilicitude, de culpabilidade e de punibilidade; é razoável supor que o responsável tinha consciência da ilicitude de sua conduta; era exigível conduta diversa da praticada, qual seja, desincumbir-se do seu dever por meio da apresentação da prestação de contas no prazo e forma devidos. 
Responsável: Elizete Rosa de Almeida Souza (CPF: XXX.361.678-XX) .
Conduta: descumprir o prazo originalmente estipulado para prestação de contas dos recursos federais recebidos à conta do instrumento em questão, o qual se encerrou em 30/1/2013.
Nexo de causalidade: a conduta descrita impediu o estabelecimento do nexo causal entre as possíveis despesas efetuadas com os recursos recebidos, no âmbito do instrumento em questão, no período de 8/4/2011 a 31/12/2012.
Culpabilidade: não há excludentes de ilicitude, de culpabilidade e de punibilidade; é razoável supor que a responsável tinha consciência da ilicitude de sua conduta; era exigível conduta diversa da praticada, qual seja, desincumbir-se do seu dever por meio da apresentação da prestação de contas no prazo e forma devidos. 
Encaminhamento: audiência.
Em cumprimento ao pronunciamento da unidade (peça 35) , foram efetuadas citação e audiência dos responsáveis, nos moldes adiante:
 Thobias da Vai-Vai Assessoria de Comunicação e Eventos S/C Ltda - ME - promovida a citação do responsável, conforme delineado adiante:
	Comunicação: Ofício 6587/2019 - Seproc (peça 41) 
Data da Expedição: 18/10/2019
Data da Ciência: 21/10/2019 (peça 42) 
Nome Recebedor: Marco Paulo Barbosa
Observação: Ofício enviado para o endereço do responsável, conforme pesquisa de endereço no sistema da Receita Federal (peça 38) .
Fim do prazo para a defesa: 5/11/2019
	
 Edimar Tobias da Silva - promovida a citação e audiência do responsável, conforme delineado adiante:
	Comunicação: Ofício 6585/2019 - Seproc (peça 39) 
Data da Expedição: 18/10/2019
Data da Ciência: não houve (Mudou-se) (peça 43) 
Observação: Ofício enviado para o endereço do responsável, conforme pesquisa de endereço no sistema da Receita Federal.
	
	Comunicação: Ofício 4322/2020 - Seproc (peça 48) 
Data da Expedição: 3/3/2020
Data da Ciência: 5/3/2020 (peça 49) 
Nome Recebedor: Rinaldo Correia da Silva
Observação: Ofício enviado para o endereço do responsável, conforme pesquisa de endereço no sistema da Receita Federal (peça 45) .
Fim do prazo para a defesa: 20/3/2020
	
 Elizete Rosa de Almeida Souza - promovida a citação e audiência da responsável, conforme delineado adiante:
	Comunicação: Ofício 6586/2019 - Seproc (peça 40) 
Data da Expedição: 18/10/2019
Data da Ciência: não houve (Mudou-se) (peça 44) 
Observação: Ofício enviado para o endereço do responsável, conforme pesquisa de endereço no sistema da Receita Federal.
	
	Comunicação: Ofício 4321/2020 - Seproc (peça 47) 
Data da Expedição: 3/3/2020
Data da Ciência: 5/3/2020 (peça 50) 
Nome Recebedor: Rinaldo Correia da Silva
Observação: Ofício enviado para o endereço do responsável, conforme pesquisa de endereço no sistema da Receita Federal (peça 46) .
Fim do prazo para a defesa: 20/3/2020
	
Conforme Despacho de Conclusão das Comunicações Processuais (peça 51) , as providências inerentes às comunicações processuais foram concluídas. 
Transcorrido o prazo regimental, os responsáveis Thobias da Vai-Vai Assessoria de Comunição e Eventos S/C Ltda - ME, Edimar Tobias da Silva e Elizete Rosa de Almeida Souza permaneceram silentes, devendo ser considerados reveis, nos termos do art. 12, §3º, da Lei 8.443/1992.
ANÁLISE DOS PRESSUPOSTOS DE PROCEDIBILIDADE DA IN/TCU 71/2012
Apreciação do Prejuízo ao Contraditório e Ampla Defesa
	Verifica-se que não houve o transcurso de mais de dez anos desde o fato gerador sem que tenha havido a notificação dos responsáveis pela autoridade administrativa federal competente (art. 6º, inciso II, c/c art. 19 da IN/TCU 71/2012, modificada pela IN/TCU 76/2016) , uma vez que o fato gerador da irregularidade sancionada ocorreu em 31/1/2013, e os responsáveis foram notificados sobre as irregularidades pela autoridade administrativa competente conforme abaixo:
Thobias da Vai-Vai Assessoria de Comunicação e Eventos S/C Ltda - ME, por meio do ofício acostado à peça 13, recebido em 24/8/2017, conforme AR (peça 16) .
Edimar Tobias da Silva, por meio do ofício acostado à peça 15, recebido em 24/8/2017, conforme AR (peça 18) .
Elizete Rosa de Almeida Souza, por meio do ofício acostado à peça 14, recebido em 24/8/2017, conforme AR (peça 17) .
Valor de Constituição da TCE 	
	Verifica-se, ainda, que o valor atualizado do débito apurado (sem juros) em 1/1/2017 é de R$ 238.205,83, portanto superior ao limite mínimo de R$ 100.000,00, na forma estabelecida conforme os arts. 6º, inciso I, e 19 da IN/TCU 71/2012, modificada pela IN/TCU 76/2016. 
OUTROS PROCESSOS/DÉBITOS NOS SISTEMAS DO TCU COM OS MESMOS RESPONSÁVEIS
	Informa-se que não foi encontrado débito imputável aos responsáveis em outros processos no Tribunal.
	A tomada de contas especial está, assim, devidamente constituída e em condição de ser instruída.
EXAME TÉCNICO
Da validade das notificações:
	Preliminarmente, cumpre tecer breves considerações sobre a forma como são realizadas as comunicações processuais no TCU. A esse respeito, destacam-se o art. 179, do Regimento Interno do TCU (Resolução 155, de 4/12/2002) e o art. 4º, inciso III, § 1º, da Resolução TCU 170, de 30 de junho de 2004, in verbis:
Art. 179. A citação, a audiência ou a notificação, bem como a comunicação de diligência, farse-ão:
I - mediante ciência da parte, efetivada por servidor designado, por meio eletrônico, fac-símile, telegrama ou qualquer outra forma, desde que fique confirmada inequivocamente a entrega da comunicação ao destinatário;
II - mediante carta registrada, com aviso de recebimento que comprove a entrega no endereço do destinatário;
III - por edital publicado no Diário Oficial da União, quando o seu destinatário não for localizado
 (...) 
Art. 3º As comunicações serão dirigidas ao responsável, ou ao interessado, ou ao dirigente de órgão ou entidade, ou ao representante legal ou ao procurador constituído nos autos, com poderes expressos no mandato para esse fim, por meio de:
I - correio eletrônico, fac-símile ou telegrama;
II - servidor designado;
III - carta registrada, com aviso de recebimento;
IV - edital publicado no Diário Oficial da União, quando o seu destinatário não for localizado, nas hipóteses em que seja necessário o exercício de defesa.
Art. 4º. Consideram-se entregues as comunicações:
I - efetivadas conforme disposto nos incisos I e II do artigo anterior, mediante confirmação da ciência do destinatário;
II - realizadas na forma prevista no inciso III do artigo anterior, com o retorno do aviso de recebimento, entregue comprovadamente no endereço do destinatário;
III - na data de publicação do edital no Diário Oficial da União, quando realizadas na forma prevista no inciso IV do artigo anterior.
§ 1º O endereço do destinatário deverá ser previamente confirmado mediante consulta aos sistemas disponíveis ao Tribunal ou a outros meios de informação, a qual deverá ser juntada ao respectivo processo.
 (...) 
	Bem se vê, portanto, que a validade da citação via postal não depende de que o aviso de recebimento seja assinado pelo próprio destinatário da comunicação, o que dispensa, no caso em tela, a entrega do AR em "mãos próprias". A exigência da norma é no sentido de o Tribunal verificar se a correspondência foi entregue no endereço correto, residindo aqui a necessidade de certeza inequívoca. 
	Não é outra a orientação da jurisprudência do TCU, conforme se verifica dos julgados a seguir transcritos:
São válidas as comunicações processuais entregues, mediante carta registrada, no endereço correto do responsável, não havendo necessidade de que o recebimento seja feito por ele próprio (Acórdão 3648/2013-TCU-Segunda Câmara, Relator Ministro JOSÉ JORGE) ;
É prescindível a entrega pessoal das comunicações pelo TCU, razão pela qual não há necessidade de que o aviso de recebimento seja assinado pelo próprio destinatário. Entregandose a correspondência no endereço correto do destinatário, presume-se o recebimento da citação. (Acórdão 1019/2008-TCU-Plenário, Relator Ministro BENJAMIN ZYMLER) ;
As comunicações do TCU, inclusive as citações, deverão ser realizadas mediante Aviso de Recebimento - AR, via Empresa Brasileira de Correios e Telégrafos, bastando para sua validade que se demonstre que a correspondência foi entregue no endereço correto. (Acórdão 1526/2007-TCU-Plenário, Relator Ministro AROLDO CEDRAZ) .
A validade do critério de comunicação processual do TCU foi referendada pelo Supremo Tribunal Federal, nos termos do julgamento do MS-AgR 25.816/DF, por meio do qual se afirmou a desnecessidade da ciência pessoal do interessado, entendendo-se suficiente a comprovação da entrega do "AR" no endereço do destinatário:
Ementa: agravo regimental. Mandado de segurança. Desnecessidade de intimação pessoal das decisões do tribunal de contas da união. art. 179 do regimento interno do TCU. Intimação do ato impugnado por carta registrada, iniciado o prazo do art. 18 da lei nº 1.533/51 da data constante do aviso de recebimento. Decadência reconhecida. Agravo improvido.
O envio de carta registrada com aviso de recebimento está expressamente enumerado entre os meios de comunicação de que dispõe o Tribunal de Contas da União para proceder às suas intimações.
O inciso II do art. 179 do Regimento Interno do TCU é claro ao exigir apenas a comprovação da entrega no endereço do destinatário, bastando o aviso de recebimento simples. 
Da revelia dos responsáveis Thobias da Vai-Vai Assessoria de Comunicação e Eventos S/C Ltda - ME, Edimar Tobias da Silva e Elizete Rosa de Almeida Souza
No caso vertente, a citação dos responsáveis se deu em endereços provenientes da base de CPFs da Receita Federal, em sistema custodiado pelo TCU. A entrega dos ofícios citatórios nesses endereços ficou comprovada (peças 42, 49 e 50) .
Nos processos do TCU, a revelia não leva à presunção de que seriam verdadeiras todas as imputações levantadas contra os responsáveis, diferentemente do que ocorre no processo civil, em que a revelia do réu opera a presunção da verdade dos fatos narrados pelo autor (Acórdão 1009/2018-TCU-Plenário, Relator: BRUNO DANTAS; 2369/2013 - TCU - Plenário, Relator: BENJAMIN ZYMLER e 2449/2013 - TCU - Plenário, Relator: BENJAMIN ZYMLER) . Dessa forma, a avaliação da responsabilidade do agente não pode prescindir da prova existente no processo ou para ele carreada. 
Ao não apresentarem suas defesas, os responsáveis deixaram de produzir prova da regular aplicação dos recursos sob sua responsabilidade, em afronta às normas que impõem aos gestores públicos a obrigação legal de, sempre que demandados pelos órgãos de controle, apresentar os documentos que demonstrem a correta utilização das verbas públicas, a exemplo do contido no art. 93 do Decreto-Lei 200/1967: "Quem quer que utilize dinheiros públicos terá de justificar seu bom e regular emprego na conformidade das leis, regulamentos e normas emanadas das autoridades administrativas competentes." 
Mesmo as alegações de defesa não sendo apresentadas, considerando o princípio da verdade real que rege esta Corte, procurou-se buscar, em manifestações dos responsáveis na fase interna desta Tomada de Contas Especial, se havia algum argumento que pudesse ser aproveitado a seu favor. 
	No entanto, os responsáveis não se manifestaram na fase interna, não havendo, assim, nenhum argumento que possa vir a ser analisado e posteriormente servir para afastar as irregularidades apontadas.
Em consulta aos sistemas corporativos do instaurador (por exemplo: SICONV, SIGPC, etc) , realizada na data de 2/7/2020, verifica-se que os responsáveis também não apresentaram contas junto ao instaurador e continuam inadimplentes.
Em se tratando de processo em que a parte interessada não se manifestou acerca das irregularidades imputadas, não há elementos para que se possa efetivamente aferir e reconhecer a ocorrência de boa-fé na conduta dos responsáveis, podendo este Tribunal, desde logo, proferir o julgamento de mérito pela irregularidade das contas, conforme os termos dos §§ 2º e 6º do art. 202 do Regimento Interno do TCU. (Acórdão 2064/2011-TCU-Primeira Câmara (relator: Ubiratan Aguiar) , 6.182/2011-TCU-1ª Câmara (relator: Weber de Oliveira) , 4.072/2010-TCU-1ª Câmara (Relator: Valmir Campelo) , 1.189/2009-TCU-1ª Câmara (Relator: Marcos Bemquerer) , 731/2008-TCU-Plenário (Relator: Aroldo Cedraz) .
Dessa forma, os responsáveis Thobias da Vai-Vai Assessoria de Comunicação e Eventos S/C Ltda - ME, Edimar Tobias da Silva e Elizete Rosa de Almeida Souza devem ser considerados reveis, nos termos do art. 12, §3º, da Lei 8.443/1992, devendo as contas serem julgadas irregulares, condenando-os solidariamente ao débito apurado e aplicando-lhes a multa prevista no art. 57 da Lei 8.443/1992.
Prescrição da Pretensão Punitiva
	Vale ressaltar que a pretensão punitiva do TCU, conforme Acórdão 1441/2016-TCU-Plenário, Relator: Benjamin Zymler, que uniformizou a jurisprudência acerca dessa questão, subordina-se ao prazo geral de prescrição indicado no art. 205 do Código Civil, que é de dez anos, contado da data de ocorrência da irregularidade sancionada, nos termos do art. 189 do Código Civil, sendo este prazo interrompido pelo ato que ordenar a citação, a audiência ou a oitiva dos responsáveis.
No caso em exame, não ocorreu a prescrição, uma vez que a irregularidade sancionada ocorreu em 31/1/2013, e os atos de ordenação das citações ocorreram em 14/8/2019.
Cumulatividade de multas 
Quanto à possibilidade de aplicação cumulativa das multas dos arts. 57 e 58, inciso I, da Lei 8.443/1992, ainda que seja adequada a realização de citação e audiência do responsável, por força do disposto no art. 209, §4º, do Regimento Interno do TCU, o Tribunal reconhece que existe relação de subordinação entre as condutas de "não comprovação da aplicação dos recursos" e de "omissão na prestação de contas", sendo a primeira consequência da segunda, o que enseja, na verificação das duas irregularidades, a aplicação da multa do art. 57, com o afastamento da multa do art. 58, inciso I, em atenção ao princípio da absorção (Acórdão 9579/2015-TCU-Segunda Câmara, Relator Ministro Vital do Rêgo; Acórdão 2469/2019-TCU-Primeira Câmara, Relator Ministro Augusto Sherman) .
Conforme leciona Cezar Bitencourt (Tratado de Direito Penal: parte geral - 8ª Edição - São Paulo: Saraiva, 2003. Pg. 565) , na absorção, " (...) a pena do delito mais grave absorve a pena do delito menos grave, que deve ser desprezada". No caso concreto, a "omissão no dever de prestar contas", embora seja uma irregularidade autônoma, funciona como fase ou meio para a consecução da "não comprovação da aplicação dos recursos", havendo clara relação de interdependência entre essas condutas. Dessa forma, recaindo as duas ocorrências num mesmo gestor, deve prevalecer a pena do delito mais grave, qual seja, a multa do art. 57, da Lei 8.443/1992.
Cumpre observar, ainda, que a conduta dos responsáveis, consistente nas irregularidades "não comprovação da boa e regular aplicação dos recursos federais repassados em face da omissão no dever de prestar contas" e "não cumprimento do prazo para apresentação de prestação de contas pelo gestor dos recursos", configura violação não só às regras legais, mas também aos princípios basilares da administração pública, eis que, em última análise, ocorre o comprometimento da necessária satisfação à sociedade sobre o efetivo emprego dos recursos públicos postos à disposição da municipalidade, por força do instrumento de repasse em questão. Nesses casos, em que fica evidente a falta de transparência e lisura, não há como afastar as suspeitas sempre presentes de que a totalidade dos recursos públicos federais, transferida ao município, tenha sido integralmente desviada, em prol de gestor ímprobo, ou de pessoas por ele determinadas, a revelar grave inobservância de dever de cuidado no trato com a coisa pública, isto é, ato praticado com culpa grave, pois, na espécie, a conduta do responsável se distancia daquela que seria esperada de um administrador público minimante diligente, num claro exemplo de erro grosseiro a que alude o art. 28 do Decreto-lei 4.657/1942 (Lei de Introdução às Normas do Direito Brasileiro) , incluído pela Lei 13.655/2018 (Acórdão 1689/2019-TCU-Plenário, Relator: Ministro AUGUSTO NARDES; Acórdão 2924/2018-TCU-Plenário, Relator: Ministro JOSÉ MUCIO MONTEIRO; Acórdão 2391/2018-TCU-Plenário, Relator: Ministro BENJAMIN ZYMLER) . 
CONCLUSÃO
	Em face da análise promovida na seção "Exame Técnico", verifica-se que os responsáveis Thobias da Vai-Vai Assessoria de Comunicação e Eventos S/C Ltda - ME, Edimar Tobias da Silva e Elizete Rosa de Almeida Souza não lograram comprovar a boa e regular aplicação dos recursos. Instados a se manifestar, optaram pelo silêncio, configurando a revelia, nos termos do §3º, do art. 12, da Lei 8.443/1992. Ademais, inexistem nos autos elementos que demonstrem a boa-fé dos responsáveis ou a ocorrência de outras excludentes de culpabilidade.
Vale ressaltar que a jurisprudência pacífica nesta Corte é no sentido da imprescritibilidade das ações de ressarcimento ao erário (Súmula TCU 282) . Dessa forma, identificado dano ao erário, devese instaurar e julgar o processo de tomada de contas especial para responsabilizar seus agentes causadores, respeitando o direito ao contraditório e à ampla defesa, independentemente de quando ocorreram os atos impugnados.
Verifica-se também que não houve a prescrição da pretensão punitiva, conforme análise já realizada.
	Tendo em vista que não constam dos autos elementos que permitam reconhecer a boa-fé dos responsáveis, sugere-se que as suas contas sejam julgadas irregulares, nos termos do art. 202, § 6º, do Regimento Interno do TCU, com a imputação do débito atualizado monetariamente e acrescido de juros de mora, nos termos do art. 202, §1º do Regimento Interno do TCU, descontado o valor eventualmente recolhido, com a aplicação da multa prevista no art. 57 da Lei 8.443/1992.
Por fim, como não houve elementos que pudessem modificar o entendimento acerca das irregularidades em apuração, mantém-se a matriz de responsabilização presente na peça 32.
PROPOSTA DE ENCAMINHAMENTO
Diante do exposto, submetemos os autos à consideração superior, propondo ao Tribunal:
considerar revéis os responsáveis Thobias da Vai-Vai Assessoria de Comunicação e Eventos S/C Ltda - ME (CNPJ: 03.584.525/0001-00) , Edimar Tobias da Silva (CPF: XXX.481.408-XX) e Elizete Rosa de Almeida Souza (CPF: XXX.361.678-XX) , para todos os efeitos, dando-se prosseguimento ao processo, com fulcro no art. 12, § 3º, da Lei 8.443/1992; 
julgar irregulares, nos termos dos arts. 1º, inciso I, 16, inciso III, alíneas a e c, da Lei 8.443/1992, c/c os arts. 19 e 23, inciso III, da mesma Lei, as contas dos responsáveis Thobias da Vai-Vai Assessoria de Comunicação e Eventos S/C Ltda - ME (CNPJ: 03.584.525/0001-00) , Edimar Tobias da Silva (CPF: XXX.481.408-XX) e Elizete Rosa de Almeida Souza (CPF: XXX.361.678-XX) , condenando-os solidariamente ao pagamento das importâncias a seguir especificadas, atualizadas monetariamente e acrescidas dos juros de mora, calculadas a partir das datas discriminadas até a data da efetiva quitação do débito, fixando-lhes o prazo de quinze dias, para que comprovem, perante o Tribunal, o recolhimento das referidas quantias aos cofres do Tesouro Nacional, nos termos do art. 23, inciso III, alínea "a", da citada lei, c/c o art. 214, inciso III, alínea "a", do Regimento Interno do TCU.  
		Débitos relacionados ao responsável Edimar Tobias da Silva (CPF: XXX.481.408-XX) em solidariedade com Elizete Rosa de Almeida Souza (CPF: XXX.361.678-XX) e Thobias da Vai-Vai Assessoria de Comunicação e Eventos S/C Ltda - ME (CNPJ: 03.584.525/0001-00) :
	Data de ocorrência
	Valor histórico (R$) 

	18/2/2011
	120.000,00

	4/4/2011
	10.000,00

	29/4/2011
	8.000,00

	27/7/2011
	1.584,00

	27/7/2011
	800,00

	27/7/2011
	1.584,00

	30/11/2011
	20.000,00

Valor atualizado do débito (com juros) em 3/7/2020: R$ 310.498,40
aplicar individualmente aos responsáveis Thobias da Vai-Vai Assessoria de Comunicação e Eventos S/C Ltda - ME (CNPJ: 03.584.525/0001-00) , Edimar Tobias da Silva (CPF: XXX.481.408-XX) e Elizete Rosa de Almeida Souza (CPF: XXX.361.678-XX) , a multa prevista no art. 57 da Lei 8.443/1992 c/c o art. 267 do Regimento Interno do TCU, fixando-lhes o prazo de quinze dias, a contar da notificação, para que comprovem, perante o Tribunal (art. 214, III, alínea "a", do Regimento Interno do TCU) , o recolhimento da dívida aos cofres do Tesouro Nacional, atualizada monetariamente desde a data do acórdão que vier a ser proferido por este Tribunal até a do efetivo recolhimento, se pagas após o vencimento, na forma da legislação em vigor;
autorizar, desde logo, a cobrança judicial das dívidas, caso não atendidas a notificação, na forma do disposto no art. 28, inciso II, da Lei 8.443/1992;
autorizar também, desde logo, se requerido, com fundamento no art. 28, inciso I, da Lei 8.443, de 1992, c/c o art. 217, §§ 1º e 2º do Regimento Interno do TCU, o parcelamento da (s) dívida (s) em até 36 parcelas, incidindo, sobre cada parcela, corrigida monetariamente, os correspondentes acréscimos legais, fixando-lhe o prazo de quinze dias, a contar do recebimento da notificação, para comprovar, perante o Tribunal, o recolhimento da primeira parcela, e de trinta dias, a contar da parcela anterior, para comprovar os recolhimentos das demais parcelas, devendo incidir, sobre cada valor mensal, atualizado monetariamente, os juros de mora devidos, no caso do débito, na forma prevista na legislação em vigor, alertando os responsáveis de que a falta de comprovação do recolhimento de qualquer parcela importará o vencimento antecipado do saldo devedor, nos termos do § 2º do art. 217 do Regimento Interno deste Tribunal; 
esclarecer aos responsáveis Edimar Tobias da Silva (CPF: XXX.481.408-XX) e Elizete Rosa de Almeida Souza (CPF: XXX.361.678-XX) que, caso se demonstre, por via recursal, a correta aplicação dos recursos, mas não se justifique a omissão da prestação de contas, o débito poderá ser afastado, mas permanecerá a irregularidade das contas, dando-se ensejo à aplicação da multa prevista no art. 58, inciso I, da Lei 8.443/1992;
enviar cópia do Acórdão a ser prolatado, bem como do Relatório e do Voto que o fundamentarem à Procuradoria da República no Estado de SP, nos termos do à § 3º do art. 16 da Lei 8.443/1992, c/c o § 7º do art. 209 do Regimento Interno do TCU, para adoção das medidas cabíveis; e
enviar cópia do Acórdão que vier a ser proferido à Secretaria Especial de Cultura e aos responsáveis, para ciência, informando que a presente deliberação, acompanhada do Relatório e do Voto que a fundamenta, está disponível para a consulta no endereço www.tcu.gov.br/acordaos, além de esclarecer que, caso requerido, o TCU poderá fornecer sem custos as correspondentes cópias, de forma impressa."
MANIFESTAÇÃO DO MINISTÉRIO PÚBLICO
6.	O Ministério Público junto ao TCU, representado pela Subprocurador-Geral Paulo Soares Bugarin, manifestou concordância com a proposta da unidade técnica, conforme o Parecer constante à peça 55, a seguir transcrito.
"	Caracterizada a revelia dos responsáveis, após regular citação pela via postal (peças 42, 49 e 50) , impõe-se o prosseguimento ao processo, para todos os efeitos, conforme prevê o art. 12, § 3º, da Lei 8.443/92. 
Desse modo, ante a inexistência de elementos capazes de comprovar a boa e regular aplicação dos recursos, este representante do Ministério Público de Contas manifesta-se de acordo com a proposta formulada pela unidade técnica (peça 52, p. 9-11) ."
É o Relatório.

não há

Subprocurador-Geral Paulo Soares Bugarin.

TOMADA DE CONTAS ESPECIAL. NÃO COMPRAVAÇÃO DA APLICAÇÃO DE RECURSOS CAPTADOS MEDIANTE INCENTIVO FISCAL DA LEI ROUANET. CITAÇÃO. AUDIÊNCIA. REVELIA. CONTAS IRREGULARES. DÉBITO. MULTA. CIÊNCIA AOS INTERESSADOS.

TOMADA DE CONTAS ESPECIAL (TCE)

Secretaria de Controle Externo de Tomada de Contas Especial (SecexTCE).

Inicialmente, registro que atuo nestes autos por força do sorteio, conforme termo juntado presente processo à peça 31.
2. 	Está em análise Tomada de Contas Especial instaurada por Secretaria Especial de Cultura, em desfavor de Thobias da Vai-Vai Assessoria de Comunicação e Eventos S/C Ltda - ME (CNPJ: 03.584.525/0001-00) , Edimar Tobias da Silva (CPF: 953.481.408-30) e Elizete Rosa de Almeida Souza (CPF: 023.361.678-08) , em razão de omissão no dever de prestar contas dos recursos captados por força do projeto cultural Pronac 107038. 
3.	O projeto destinava-se à "Realização de 15 apresentações musicais e de dança no estado de São Paulo, cuja temática relaciona-se à gafieira, ao choro e ao samba-canção, e gravação de um DVD com algumas apresentações.", permitindo a captação de R$ 632.340,00, no período de 15/12/2010 a 31/12/2012 (peças 5 e 6) , com prazo para execução dos recursos 08/04/2011 a 31/12/2012, recaindo o prazo para prestação de contas em 30/1/2013.
4.	Os responsáveis foram regularmente citados e chamados em audiência (peças 39 a 41, 47 e 48) . No entanto, deixaram transcorrer in albis o prazo concedido, ou seja, não apresentaram suas alegações de defesa, tampouco suas razões de justificativa, nem efetuaram o recolhimento do débito. Dessa forma, deve ser declarada a sua revelia, dando-se prosseguimento ao processo, de acordo com o art. 12, § 3º, da Lei 8.443/1992.
5. 	Nesse passo, ante a inexistência de elementos capazes de comprovar a boa e regular aplicação dos recursos devem ser julgadas irregulares as contas dos responsáveis Thobias da Vai-Vai Assessoria de Comunicação e Eventos S/C Ltda - ME (CNPJ: 03.584.525/0001-00) , Edimar Tobias da Silva (CPF: 953.481.408-30) e Elizete Rosa de Almeida Souza (CPF: 023.361.678-08) , condenando-os solidariamente ao pagamento das importâncias especificadas e aplicando-lhes a multa prevista no art. 57 da Lei 8.443/1992.
6.	Além disso, destaco que os responsáveis foram chamados a se manifestar sobre duas irregularidades (peça 25) :
 Citação: "não comprovação da boa e regular aplicação dos recursos federais repassados à Thobias Da Vai-Vai Assessoria De Comunicação E Eventos S/C Ltda - Me, em face da omissão no dever de prestar contas dos valores transferidos, no âmbito do projeto incentivado, no período de 8/4/2011 a 31/12/2012, cujo prazo encerrou-se em 30/1/2013.;"
Audiência: "não cumprimento do prazo originalmente estipulado para prestação de contas do projeto incentivado, cujo prazo encerrou-se em 30/1/2013."
7.	A jurisprudência do Tribunal admite a aplicação concomitante das multas previstas nos arts. 57 e 58 da Lei 8.443/1992, desde que a apenação fundamentada no art. 58 seja decorrente de irregularidade distinta da que originou o débito, que acarreta a aplicação da multa do art. 57
8.	Assim, apesar de não constar da proposta da unidade técnica, entendo pertinente a aplicação aos responsáveis da multa fundamentada no art. 58 da Lei nº 8.443/92, além da prevista no art. 57, do referido Diploma. Isso porque referidas penalidades baseiam-se em fundamentos diversos, como descrito no item 7 do presente Voto, não havendo, portanto, óbice em aplicá-las concomitantemente.
9.	Ante o exposto, acolho a proposta uníssona da unidade técnica, que foi ratificada pelo MP/TCU, com o ajuste referido no item 8 retro, e voto por que o Tribunal adote a minuta de acórdão que ora submeto à apreciação deste Colegiado.
TCU, Sala das Sessões Ministro Luciano Brandão Alves de Souza, em 20 de outubro de 2020.
RAIMUNDO CARREIRO 
Relator